【裁判字號】    97,上,201
【裁判日期】    970910
【裁判案由】    確認派下權存在
【裁判全文】
臺灣高等法院臺中分院民事判決           97年度上字第201號
上  訴  人  丁○○
            戊○○
            乙○○
            丙○○
共      同
訴訟代理人  江來盛律師
被  上訴人  黃德松即祭祀公業黃孟固管理人
訴訟代理人  陳鴻謀律師
複  代理人  陳育仁律師
上列當事人間確認派下權存在事件，上訴人對於中華民國97年5
月2日臺灣臺中地方法院96年度訴字第2201號第一審判決提起上
訴，本院於民國97年8月20日辯論終結，玆判決如下：
    主  文
上訴駁回。
第二審訴訟費用由上訴人負擔。
    事實及理由
一、上訴人主張：上訴人家族祖先創設黃孟固、黃榮川、黃元貴
    及黃江山等4祭祀公業，於民國（下同）71年間同時辦理登
    記，各公業派下員多屬同一系統成員，互有重疊，黃孟固及
    黃榮川等2祭祀公業，於96年重新整理派下員系統表時即發
    現有漏列情形，其中上訴人之祖父黃石武（已歿）為祭祀公
    業黃孟固（下稱系爭祭祀公業）之派下員，先收養上訴人之
    父黃徐銀旺（已歿）為養子，其後再收養上訴人之母甲○○
    為養女，及長黃徐銀旺再與甲○○結為夫妻，是黃徐銀旺應
    繼承為系爭祭祀公業之派下員，黃徐銀旺死亡後，其派下權
    應由上訴人4人繼承，被上訴人竟列甲○○為派下員，自有
    違誤。況甲○○亦已將派下權讓與上訴人4人，被上訴人應
    列上訴人4人為系爭祭祀公業之派下員，經請求被上訴人更
    正，被上訴人拒不辦理，並對上訴人4人為系爭祭祀公業派
    下員之身分有所爭執，爰提起本件確認訴訟等情，求為命：
    確認上訴人4人對系爭祭祀公業派下權存在之判決。
二、被上訴人則以：黃徐銀旺係招贅而來，非黃石武之養子，則
    黃石武死亡，其派下權應由養女甲○○繼承，而甲○○目前
    尚存於世，自無由上訴人4人繼承派下權之理，被上訴人將
    甲○○列為派下員，未列上訴人4人，並無不當。另甲○○
    仍存在人世，上訴人4人尚無派下員身分，且系爭祭祀公業
    無派下權可轉讓非派下員之習慣，甲○○讓與上訴人4人派
    下權之行為無效等語，資為抗辯。
三、查，上訴人4人之祖父黃石武（已歿）為系爭祭祀公業之派
    下員，訴外人甲○○為黃石武之養女，與黃徐銀旺（已歿）
    為夫妻，上訴人4人為甲○○、黃徐銀旺之子，目前被上訴
    人列甲○○為派下員，未列上訴人4人為派下員等事實，為
    兩造所不爭（見本院卷20頁），並有系爭祭祀公業派下員名
    冊、派下系統表、戶籍謄本等件影本附卷可稽（見原審卷40
    至49、231頁），堪信為真實。
四、上訴人主張其等之父黃徐銀旺為黃石武之養子乙節，為被上
    訴人所否認，辯稱黃徐銀旺非黃石武之養子等語，查，依台
    中市南區戶政事所函送之上訴人之祖父黃石武於日據時期設
    於台中州大屯郡之戶籍謄本，內載：「甲○○，昭和5年（
    按：即民國19年）11年16日生，六女昭和6年7月1日養子緣
    組入戶，續柄：養女」，可見甲○○於出生後未滿1年即為
    黃石武所收養，而該戶籍謄本查無任何關於黃徐銀旺之記載
    （見原審卷176至180頁）。黃徐銀旺為民國16年生，甲○○
    為民國19年生（見原審卷181頁），略長於甲○○3歲，果如
    上訴人主張「黃石武係先收養黃徐銀旺為養子，再收養甲○
    ○為養女」（見原審卷73頁），則何以未見黃徐銀旺被收養
    之戶籍資料？亦無黃徐銀旺經收養後遷入黃石武戶籍之資料
    ？再以81年12月台中市南屯區戶政事務所出具，黃石武為戶
    長，設於台中市南屯區楓樂巷33號戶籍之舊式戶籍謄本，關
    於甲○○之稱謂為「養女」，黃徐銀旺之稱謂為「女婿」，
    黃徐銀旺之附記欄並有「與甲○○贅婚冠妻姓設本籍」之記
    載，且黃徐銀旺記事欄記載「原籍台中縣豐原鎮東湳里一鄰
    民國三十九年八月三十日與甲○○贅婚冠妻姓設本籍」（見
    原審卷91、231頁）。另以黃徐銀旺為戶長之新式戶籍謄本
    ，黃徐銀旺之記事欄註記「39年1月30日與甲○○贅婚」（
    見原審卷92頁）。上開戶籍資料，均無黃徐銀旺為黃石武養
    子身份之記載，惟均記載黃徐銀旺為「女婿」、與甲○○「
    贅婚」，及「冠妻姓」。以甲○○生父為「林昆成」（見原
    審卷93頁），甲○○即係去本家林姓，改從養家黃姓，而黃
    徐銀旺之父親為「徐木」（見原審卷92頁），黃徐銀旺仍保
    留本家徐姓，與一般民間收養時，需去除本家姓，改從養家
    姓之收養之習慣不同。再以上訴人提出與系爭祭祀公業派下
    員多有重疊之祭祀公業黃元貴派下全員變動後系統表，記載
    「招贅」黃徐銀旺（見原審卷9、10頁），及祭祀公業黃江
    山派下員系統表，其中黃徐銀旺之名旁以括弧標記「招」（
    見本院卷60頁），應為「招贅」之意，顯然上開二祭祀公業
    雖將黃徐銀旺列為派下員，亦均認其係招贅而來。足認黃徐
    銀旺為黃石武之女婿，非黃石武之養子，係因贅婚而冠妻姓
    ，非因黃石武收養而從黃姓甚明。至證人黃義和、黃炳楠各
    為40、49年出生，無從親自見聞黃徐銀旺收養情事，自難瞭
    解實際收養情形，而渠等證稱聽渠等長輩所言黃徐銀旺為黃
    石武所收養等語（見本院卷162至165頁），與上開事證不符
    ，不足採取。又證人黃啟昭、蔡黃份均證稱先收養甲○○後
    ，甲○○招贅黃徐銀旺，而由黃石武收養黃徐銀旺等語（見
    原審卷169、223頁），與上訴人主張黃石武先收養黃徐銀旺
    後，再收養甲○○等情不符，據戶籍資料記載甲○○被收養
    於日據時期昭和6年（即民國20年），甲○○與黃徐銀旺於
    民國39年結婚（見原審卷91、178頁），如黃石武收養黃徐
    銀旺，先於收養甲○○，其時間約在民國20年以前，如因甲
    ○○招贅黃徐銀旺，而由黃石武收養黃徐銀旺，其時間係在
    民國39年，其間相差19年之久，亦可證明上訴人主張及證人
    黃啟昭、蔡黃份證稱黃石武收養黃徐銀旺等情，為不實在，
    不足採取。由上事證，足認黃石武係先收養甲○○為養女，
    嗣招贅黃徐銀旺為女婿，黃徐銀旺因贅婚而冠妻姓，依74年
    修正前民法第一千零五十九條第二項規定，贅夫之子女從母
    姓，上訴人4人之黃姓係從母姓之結果。
五、依71年3月間系爭祭祀公業派下員簽訂之「祭祀公業黃孟固
    規約書」第七條規定：「本祭祀公業派下員繼承慣例如下：
    …2.如無男性子孫者得由女性子孫繼承之，但出嫁後除有第
    三款情形外，自然喪失繼承權，3.派下員無男性子孫，僅存
    已出嫁之女性子孫，且出嫁後繼續奉祀祖先者得繼承派下權
    ，並得就直系子孫中指定一人或數人冠黃姓者繼承派下權…
    5.養子女（包括光復前之螟蛉子）與婚生子女同。…」（見
    原審卷50頁）查，黃石武過世時，除原所生之子於出生後夭
    折外，其餘女兒皆已出嫁，並無繼續奉祀祖先之情形，而甲
    ○○具備養女身份，與婚生子女同論，以招贅方式成婚，所
    生之子俱冠黃姓，繼續奉祀祖先，甲○○自得繼承黃石武部
    分之派下權。黃徐銀旺既非黃石武之養子，黃徐銀旺自不得
    依上開規定繼承系爭祭祀公業派下權。至於上訴人所舉祭祀
    公業黃元貴、祭祀公業黃江山之例，謂該二祭祀公業與系爭
    祭祀公業均係黃氏公業之一支，派下員均相同，黃元貴為老
    大，祭祀公業黃元貴、祭祀公業黃江山均列黃徐銀旺為派下
    員，系爭祭祀公業依法向主管機關申報名冊時，應以祭祀公
    業黃元貴為依據云云。惟參照上開規約書之記載，並無準用
    祭祀公業黃元貴或祭祀公業黃江山規約或習慣之規定，按祭
    祀公業係屬派下全體公同共有祀產之總稱，其派下資格之認
    定，應以該祭祀公業之設立人及享有該設立人派下權之繼承
    人為限，至享祀人僅係公業所祭祀之祖先，並非公業之所有
    權人，故凡非公業之設立人或享有該設立人派下權之繼承人
    ，縱為享祀人之後裔，仍無派下權可言（最高法院74年度台
    上字第2780號判決參照），各祭祀公業本於各自規約或基於
    各自派下員之同意，決定祭祀公業之事項，祭祀公業黃元貴
    、祭祀公業黃江山將黃徐銀旺列為派下員之決定，自不能拘
    束系爭祭祀公業。依系爭祭祀公業規約規定，如無男性子孫
    者，出嫁後繼續奉祀祖先者得繼承派下權，並得就直系子孫
    中指定一人或數人冠黃姓者繼承派下權，故黃石武就系爭祭
    祀公業之派下權，於黃石武過世後，應由其繼續祀奉祖先之
    養女甲○○繼承派下權，而甲○○尚存於世，自無由上訴人
    4人繼承派下權之理。黃徐銀旺既非黃石武之養子，依規約
    不能繼承系爭祭祀公業之派下權，上訴人主張渠等於黃徐銀
    旺死亡後，取得系爭祭祀公業之派下權云云，為無理由。
六、上訴人又主張甲○○已將派下權讓與上訴人4人，被上訴人
    即應列上訴人4人為派下員等語。惟按祭祀公業係祀產之總
    稱，屬於派下員全體所公同共有，是關於祭祀公業財產之處
    分及權利之行使，除依公同關係所由規定之法律或契約另有
    規定外，固應得公同共有人全體之同意。若就祭祀公業財產
    之處分或權利之行使另有習慣，可認該祭祀公業派下有以此
    為契約內容之意思者，自應認該處分或權利之行使為有效。
    台灣地區祭祀公業之派下權，原係絕對不得處分，亦不得讓
    與任何人，惟至後代，公業以祭祀為目的之本質逐漸沖淡，
    而公業財產之收益逐漸受重視，乃允許同一公業派下間，無
    須經過全體派下之同意，互相轉讓其派下權，即所謂之「歸
    就」（最高法院95年台上字第1233號判決意旨參照），是同
    一公業派下員之間，得自由讓與其派下權，然解釋上，派下
    員以外之人則無此習慣之適用。查，上訴人主張甲○○已於
    96年11月7日將其派下權讓與上訴人4人，並提出讓渡書為證
    （見原審卷81頁），可信為真，而依系爭祭祀公業規約第七
    條第四款規定：「女性子孫以招贅所生子女有冠黃姓者得繼
    承派下權」（見原審卷50頁），上訴人4人雖為將來得繼承
    為派下員之人，然其於受讓時畢竟尚未具備派下員身份，仍
    屬派下員以外之人，是其所為之讓與並非派下員間之讓與，
    而與上開所述得讓與之情形有別。上訴人另以，系爭祭祀公
    業派下員黃正昌、黃武雄，均係於具派下權之母親黃彩雲、
    黃銀仍在生時，即受讓派下權，顯然系爭祭祀公業有可讓與
    派下權予將來得繼承為派下員之人之習慣，依最高法院92年
    台上字第2485號判決意旨，自應認甲○○讓與派下權予上訴
    人之行為有效。查，最高法院92年台上字第2485號判決雖以
    ：「祭祀公業之派下，將其派下權讓與同公業之其他派下既
    為習慣上所許，且無須經過派下全體同意。則公業派下員將
    其派下權先行讓與將來得繼承派下之子孫，而喪失其派下權
    ，並未違背祭祀祖先及公業派下間得互相讓與之習慣，自無
    不許之理」，惟該案事實為：「系爭公業派下詹驕於生前將
    其派下權讓與其親生子詹銅興，並經其他派下同意已經詹銅
    興列名為派下員，並將詹驕自派下剔除…」，即該生前讓與
    派下權之行為，僅讓與1人，且經其他派下員之同意；而系
    爭祭祀公業於71年辦理登記，為上訴人所自陳（見原審卷5
    頁），黃正昌於系爭祭祀公業設立之初，71年3月即參與系
    爭祭祀公業規約之訂立，有祭祀公業黃孟固規約書附卷可稽
    （見原審卷50頁），顯然於設立之初即為其他派下員同意由
    其取得派下權，且依系爭祭祀公業派下系統表觀之，黃正昌
    之母黃彩雲、黃武雄之母黃銀，均各將派下權單獨讓與黃正
    昌、黃武雄1人，上開事例均與本件甲○○將1人之派下權讓
    與上訴人4人，且未獲系爭祭祀公業其他派下員同意之情形
    不同，難以比附援引。再者，被上訴人抗辯系爭祭祀公業處
    分財產時，其所得金錢，其中45%依祭祀公業分配，另55%依
    祭祀公業人數分配，為上訴人所不爭執（見原審卷207頁、
    本院卷51、52頁），如甲○○將派下權讓與上訴人4人，因
    甲○○派下，由1人增為4人，可增加分配金錢，亦難認允當
    。是甲○○將自己之派下權讓與上訴人4人之行為，對被上
    訴人應不生效力，上訴人4人仍非系爭祭祀公業之派下員。
七、綜上所述，上訴人請求確認上訴人4人對祭祀公業黃孟固之
    派下權存在，為無理由，不應准許。原審為上訴人敗訴之判
    決，核無不合。上訴意旨，指摘原判決不當，求予廢棄改判
    ，為無理由，應予駁回。本件事證已臻明確，兩造其餘攻擊
    防禦方法及舉證，核與本件判決結果不生影響，無庸逐一論
    列，併此敘明。
據上論結：本件上訴為無理由，依民事訴訟法第四百四十九條第
一項、第七十八條、第八十五條第一項，判決如主文。
中    華    民    國    97    年    9     月    10    日
                  民事第一庭    審判長法  官  吳火川
                                      法  官  陳繼先
                                      法  官  饒鴻鵬
以上正本係照原本作成。
如對本判決上訴，須於收受判決送達後20日內向本院提出上訴書
狀，其未表明上訴理由者，應於提出上訴後20日內向本院提出上
訴理由書（須按他造人數附具繕本）。
上訴時應提出委任律師為訴訟代理人之委任狀。具有民事訴訟法
第466條之1第1項但書或第2項之情形為訴訟代理人者，另應附具
律師及格證書及釋明委任人與受任人有該條項所定關係之釋明文
書影本。
                                      書記官  林明冬
中    華    民    國    97    年    9     月    10    日
                                                      Ｍ


司法院資訊處製作；財團法人民間司法改革基金會備份。
